最高法院刑事判決　　　　　　　　　　　　　　　九十三年度台上字第一０七０號
　　上　訴　人　台灣高等法院高雄分院檢察署檢察官
　　上　訴　人
　　即　被　告　甲○○
右上訴人等因被告偽造有價證券等罪案件，不服台灣高等法院高雄分院中華民國九十
年八月八日第二審判決（九十年度上訴字第六一０號，起訴案號：台灣高雄地方法院
檢察署八十九年度偵字第二四０三八號），提起上訴，本院判決如左：
    主  文
原判決關於甲○○搶奪部分撤銷，發回台灣高等法院高雄分院。
其他上訴駁回。
    理  由
一、發回部分（即搶奪部分）：
本件原判決認定上訴人即被告甲○○於民國八十九年十月十四日凌晨二時許，在高雄
縣岡山鎮○○路空軍官校對面，見陳致旻所駕駛之小客車停於路中央，車未熄火，大
燈及車門均未關，而陳致旻酒醉意識模糊於車內休息，遂將之推往路邊停靠，以防意
外，惟是時天色昏暗，加上其對外積欠債務，認有機可趁，即意圖為自己不法之所有
，下手搶奪陳致旻繫於腰際之摩托羅拉牌行動電話手機一支、褲背口袋中之皮包一只
（內有身分證、汽機車駕照各一張，高雄企銀、農會、郵局提款卡各一張、大立證券
股票交易密碼卡一張）、金項鍊一條（含觀音像玉佩一塊）、褲前口袋中之現金新台
幣（下同）八百元。繼之，被告因持有搶奪陳致旻之上開提款卡，為領取陳致旻該提
款卡所存放於銀行、郵局帳戶之存款，隨即於當晚凌晨四時許，以電話向陳致旻佯稱
伊為路竹分局王組長，向陳致旻騙得上開提款卡密碼後，即基於概括之犯意，於同日
上午六、七時許，先前往高雄企銀博愛分行自動提款機（ＡＴＭ），以上開高雄企銀
提款卡領取陳致旻存於高雄企銀帳戶之存款一千元；再前往附近可領百元鈔之自動提
款機（ＡＴＭ），以上開郵局提款卡跨行領取陳致旻於郵局帳戶之存款四百元。嗣於
八十九年十月二十七日查獲被告，於其身上扣得陳致旻所有之手機一支等情。因而撤
銷第一審關於被告部分之判決，改判依牽連犯論處被告意圖為自己不法之所有，而搶
奪他人之動產罪刑（另論處被告意圖供行使之用，而偽造有價證券罪刑部分，駁回上
訴，理由詳如後述），固非無見。
惟查：法院於公平正義之維護或對被告之利益有重大關係事項，應依職權調查證據，
然後基於調查所得之心證以為判斷之基礎；上開事項苟與待證事實有重要關係，又非
不易調查或不能調查，而未加以調查，率予判決者，即有刑事訴訟法第三百七十九條
第十款規定所稱應於審判期日調查之證據而未予調查之違法。(一)、被告於事實審偵審
中否認有搶奪之犯行，在檢察官偵查中供稱：「……他（指陳致旻）的皮包放在副駕
駛座，當晚我騎車經過該處，差點撞到他的車，……我幫忙把車推到路旁，因為他睡
死了，我就開車門把皮包拿走，再拿走他放在口袋裡的現金」（偵查卷第十九頁）；
於第一審稱：「當天被害人（指陳致旻）喝酒醉，車子停在慢車道，當時睡著了，我
便利用這個時候去偷他的東西」（第一審卷第十四頁）；於原審辯稱：「我是趁他不
注意偷的」（原審卷第六十七頁）等語。參以被害人陳致旻於檢察官偵查時稱：「我
因太累，想在路上睡一下，停在慢車道休息……」、「因為當時只有我一人，不敢反
抗，想說破財消災」、「因為我當時眼睛閉著，想說他竟然敢搜身，一定是有很多人
……」等語（偵查卷第二十五頁背面）。如果均無訛，被告取被害人財物之過程是否
平和？有無施用不法之腕力？其主觀上究係出於竊盜或搶奪之犯意而為之？攸關被告
成立罪名之認定，原審未詳加調查釐清論述明白，遽以搶奪罪論擬，尚嫌速斷。(二)、
刑法第五十五條後段規定「犯一罪而其方法結果之行為犯他罪者」，學說上稱為牽連
犯，係指行為者意念中祇欲犯某罪，而其實施犯罪之方法，或其實施犯罪之結果，觸
犯行為人目的行為以外之其他罪名而言。是牽連犯之數行為間，有無方法或結果行為
之牽連關係的存在，不得純以行為人主觀的犯意為準，應參酌行為時客觀的事實以為
決定，即數行為之間，其犯意應連貫外，如在客觀上認其方法或結果行為，與犯罪之
目的行為，有不可分離之直接密切之關係，即為牽連犯。因而認定牽連犯與否，應在
有無不可分離之直接密切關係以為斷，自方法言，不外犯一罪普通所採必要方法之行
為，自結果言，不外犯一罪普通所生之當然結果之行為。原判決事實欄認定被告搶奪
被害人財物得逞，繼之因持有搶奪所得之提款卡，為領取被害人提款卡所存放於銀行
、郵局帳戶之存款，即以電話向被害人騙得密碼後，先後由自動提款機以提款卡領取
被害人存於高雄企業銀行及郵局帳戶內之存款。是否指被告不法搶得提款卡後，始起
意利用自動付款設備詐取款項？若然，能否謂該二罪間有方法或結果行為牽連關係，
成立牽連犯，亦非無疑。原判決未詳加勾稽論述，即依牽連犯論處，審理猶有未盡，
並有理由不備之可議。檢察官及被告上訴意旨，分別指摘原判決關於此部分不當，尚
非全無理由，應認有撤銷發回更審之原因。
二、駁回部分（即意圖供行使之用，而偽造有價證券部分）：
(一)、偽造有價證券（本票）部分：
按刑事訴訟法第三百七十七條規定，上訴於第三審法院，非以判決違背法令為理由，
不得為之。是提起第三審上訴，應以原判決違背法令為理由，係屬法定要件。且必須
依據卷內資料為具體之指摘，並足據以辨認原判決已具備違背法令之形式，始屬相當
。如果上訴理由狀並未依據卷內訴訟資料，具體指摘原判決不適用何種法則或如何適
用不當，或所指摘原判決違法情事，顯與法律規定得為第三審上訴理由之違法情形，
不相適合時，均應認其上訴為違背法律上之程式，予以駁回。又採證認事係屬事實審
法院之職權，而法院憑以認定犯罪事實之證據，並不以直接證據為限，即綜合各種直
接、間接證據，本於推理作用，為其認定犯罪事實之基礎，如不違背經驗法則與論理
法則，亦非法所不許。原判決依憑告訴人陳致旻及證人陳致瑞之指、證述，卷附偽造
之本票一紙、恐嚇電話錄音帶及其譯文、（０七）0000000號、000000
0000號行動電話通話紀錄資料、法務部調查局該局九十年七月三日（九十）陸（
三）字第九００三五０號鑑定通知書，並參酌被告供承有偽造扣案之本票等證據，為
綜合之判斷，認被告有原判決事實二所載恐嚇取財及偽造本票之犯行，因而撤銷第一
審關於此部分之判決，改判依牽連犯論處被告意圖供行使之用，而偽造有價證券罪刑
。已詳其調查證據之結果及證據取捨並認定犯罪事實之理由，且對於上訴人否認有
恐嚇取財犯行所辯各節如何不足採，詳加說明指駁，所為之論斷均有卷存證據資料可
資覆按，就形式上觀察，要無採證認事違背經驗法則、論理法則，或有其他違背法令
之情形，尚難任意指摘為違法。關於此部分檢察官上訴意旨略稱：恐嚇取財之既、未
遂，係以已未得財來區別。本件因告訴人報警，警方事先已在告訴人處埋伏，是告訴
人雖將現金交予代被告前來取款之陳樑柱收受，然因警方早已事先埋伏，被告恐嚇取
財之犯行，應屬障礙未遂，原審竟論以恐嚇取財既遂，適用法則尚有未洽等語，僅就
不得上訴第三審之恐嚇取財輕罪部分究係既遂或未遂為爭執。至被告上訴意旨略稱證
人陳致瑞（被害人陳致旻之兄）證稱被告有打電話說要殺其全家及放火燒房子，並說
被告是地下錢莊云云，均非事實。被害人所提供之錄音帶並無證人前開陳述之錄音，
被告只是想騙被害人之家人而已。八十九年十月二十七日下午被告打電話至陳致旻家
，陳致旻接電話後表明願處理欠債，並要求一定要帶本票及其本人之身分證。被告當
時不知已報警，一切行事只想騙其家人而已。原判決謂陳致旻有交付五萬元，但被告
及陳樑柱均未拿取該款云云。亦僅就是否有恐嚇取財之犯行，及有無取得五萬元為事
實之爭執。檢察官及被告上訴意旨均未依據卷內資料指摘原判決關於偽造有價證券（
本票）部分，究竟有何具體違背法令之情形，顯與法律規定得為第三審上訴理由之違
法情形，不相適合，應認檢察官及被告對於此部分之上訴違背法律上之程式，予以駁
回。
(二)、恐嚇取財部分：
按裁判上一罪案件之重罪部分得提起第三審上訴，其輕罪部分雖不得上訴，依審判不
可分原則，第三審法院亦應併予審判，但以重罪部分之上訴合法為前提，如該上訴為
不合法，第三審法院既應從程序上予以駁回，而無從為實體上判決，對於輕罪部分自
無從適用審判不可分原則，併為實體上審判。被告犯前開偽造有價證券罪所牽連之恐
嚇取財部分，原判決認係犯刑法第三百四十六條第一項之罪，核屬刑事訴訟法第三百
七十六條第六款所定不得上訴第三審之案件，既經第二審判決，自不得上訴於第三審
法院。縱此部分與前述被告偽造有價證券部分有牽連關係，為裁判上一罪，但其偽造
有價證券部分之上訴為不合法，本院應從程序上予以駁回，而無從為實體上判決，對
於輕罪之此部分，亦無從適用審判不可分原則，為實體上審判。上訴人對此部分之上
訴，為法所不許，應予駁回。
據上論結，應依刑事訴訟法第三百九十五條前段、第三百九十七條、第四百零一條，
判決如主文。
中　　　華　　　民　　　國　　九十三　　年　　　三　　　月　　　四　　　日
                              最高法院刑事第十二庭
                                  審判長法官  陳　正　庸
                                        法官  王　居　財
                                        法官  張　清　埤
                                        法官  林　開　任
                                        法官  呂　永　福
      右正本證明與原本無異
                                              書  記  官
中　　　華　　　民　　　國　　九十三　　年　　　三　　　月　　 十一 　　日
                                                                    Ｍ
